臺灣高等法院臺中分院刑事判決　　 96年度上更(一)字第278號
上　訴　人　臺灣臺中地方法院檢察署檢察官
上　訴　人
即　被　告　丙○○
指定辯護人　本院公設辯護人　郭博益
上列上訴人因被告過失傷害案件，不服臺灣臺中地方法院93年度
易字第1653號，中華民國93年9月22日第一審判決（起訴案號：
臺灣臺中地方法院檢察署93年度偵字第3248號），提起上訴，判
決後經最高法院發回，本院更審判決如下：
    主    文
原判決撤銷。
丙○○傷害人之身體因而致重傷，處有期徒刑參年。
    犯罪事實
一、緣丙○○長期向洪吉承租位於臺中市○區○○里○○路105
    號房屋，平日由洪吉向丙○○收取租金，嗣因丙○○就民國
    93年1月份之房屋租金遲未給付（應於同月月初繳付），洪
    吉之妻詹奈乃於93年1月17日晚間6時20分許，與洪吉之弟洪
    福置前往上址屋內，詢問丙○○未繳租金原因，未幾，洪吉
    之兄、高齡70歲之洪福分，以雙手擺放腰部後方之姿勢走入
    屋內，質問丙○○為何未付租金，復指責丙○○「拜什麼神
    ！」等語，丙○○自認係向洪吉承租，洪福分無權向其催討
    租金，因而與洪福分發生口角衝突，並欲將洪福分逐出屋外
    ，詎丙○○明知其租屋處門外地面地勢稍具內高外低之傾斜
    幅度，雙手擺放於腰部後方之70歲老人站立該處時，如遽遭
    外力推擠，必因重心不穩而發生跌倒受傷，丙○○雖主觀上
    無致洪福分重傷之故意，然客觀上應能預見以外力推擠洪福
    分，因其已年邁，若跌倒受傷，有導致受不治傷害之可能性
    ，將發生重傷之結果，丙○○竟仍基於普通傷害之未必故意
    ，以其雙掌用力將洪福分推向門外之馬路邊，致洪福分因之
    後仰摔倒，頭部撞擊地面，並受有頭部外傷併左側硬腦膜下
    血腫、多發性顱骨骨折、左手掌及枕部頭皮擦傷等傷害，洪
    福分經延醫救治，施以頭部外傷硬膜下出血術後，成為氣切
    呼吸器依賴之病人，所受之傷害為無治癒之可能之重傷害。
二、案經洪福分之配偶乙○○○訴請臺灣臺中地方法院檢察署檢
    察官偵查起訴。
    理    由
一、按被告以外之人於審判外之陳述，雖不符刑事訴訟法第159
    條之1至第159條之4之規定，然經當事人於審判程序同意作
    為證據，法院審酌該言詞陳述作成時之情況，認為適當者，
    亦得為證據；當事人、代理人或辯護人於法院調查證據時，
    知有刑事訴訟法第159條第1項不得為證據之情形，而未於言
    詞辯論終結前聲明異議者，視為有前項之同意，刑事訴訟法
    第159條之5定有明文。查被告就本案採為判決基礎之相關審
    判外之證人言詞或書面陳述，於原審及本院審理中所不爭執
    其證據能力者，均未曾於言詞辯論終結前聲明異議，而本院
    審酌上開陳述作成時之情況，並無違法取證之瑕疵，認以之
    作為證據為適當，上開審判外之陳述，有證據能力，合先敘
    明。
二、訊之上訴人即被告（下稱被告）丙○○矢口否認有何傷害致
    重傷之犯行，辯稱：當時洪福分一進來就罵伊「你拜什麼神
    」等語，接下來並出手毆打其頭、胸部，其乃將洪福分的手
    撥開，可能因為其住處的地板比較斜，結果洪福分就自己往
    後退，碰到門邊的第二道水泥突出物時（類似門檻之物）跌
    倒，伊未推打洪福分云云。經查：
  (一)被告丙○○向案外人洪吉承租位於臺中市○區○○里○○路
    105號房屋，因93年1 月份之房屋租金支付問題，於93年1月
    17日晚間6時20分許，洪吉之兄洪福分以雙手擺放在腰部後
    方之姿勢走入屋內，質問丙○○為何未付租金，並出言指責
    丙○○「拜什麼神！」，丙○○自認係向洪吉承租，洪福分
    無權向其催討租金，因而與洪福分發生口角等情，為被告丙
    ○○自承無訛；且證人即洪福置之兄嫂詹奈於偵查及原審審
    理時具結證稱「當時有一大群人在被告丙○○住處門口，我
    則是站在被告丙○○大門的右側，洪福分見到一群人後就問
    他們在作什麼，蔡文總回答是因被告丙○○未給付房租，洪
    福分將雙手放在腰後進入屋內，質問被告丙○○是在拜什麼
    神，為何不繳交房租，被告丙○○回稱不關洪福分的事．．
    ．」等語相符（見偵查卷第36、37頁，原審卷第41 至43頁
    ）；證人即被害人洪福分之胞弟洪福置於偵查中亦證稱「．
    ．．平日均是由洪吉去收取租金，當天晚上6時許，我先去
    收取租金，但被告丙○○說我沒有權利，雙方即有口角衝突
    ，過了許久，換二哥洪福分進屋．．．」等語（見偵查卷第
    35、36頁），此外，復有房屋租賃契約書影本1件在卷可稽
    （見本院前審卷宗第12至16頁），上開事實堪信屬實。
  (二)被害人洪福分於上揭時地如何倒地受傷等情，業據證人即在
    場目擊之蔡文總於偵查及原審審理時具結證稱「當天看到很
    多人在現場圍觀，我就向前觀看，我看到被害人洪福分走向
    被告丙○○後，2人隨即發生口角，洪福分當時是將雙手放
    在腰後，我沒有看到洪福分有出手毆打被告丙○○，結果被
    告丙○○雙手揮舞，用手掌把洪福分往外推，後來洪福分就
    直接仰跌在門外之地上，頭部撞擊地面後，2腳不斷抽搐口
    吐白沬」等語（見偵查卷第37頁、原審卷第37至40頁），核
    證人蔡文總與被告丙○○間並無怨隙，不致故為不利被告之
    陳述，且其陳述客觀上並無可疑或明顯虛偽不實之情形，證
    人蔡文總所述應具憑信性，堪認被告丙○○當時並未受到被
    害人洪福分肢體攻擊，且被告丙○○確有雙手揮舞，並用手
    掌將雙手放在腰後之被害人洪福分往外推之舉措。被告丙○
    ○辯稱被害人洪福分出手毆打其頭、胸部云云，顯屬卸責之
    詞，不可採信。
  (三)本件案發現場之環境狀況、關於被告與被害人發生口角時2
    人所在之相對位置，及被害人洪福分跌倒後仰臥之地點，業
    經檢察官於93年3月15日勘驗明確，並有勘驗筆錄1份及現場
    照片附卷可稽（見偵查卷第45至55頁），復經證人蔡文總、
    詹奈於原審審理時指述甚詳，堪認被告租屋處門外地面地勢
    稍具內高外低之傾斜幅度，且被害人倒地之位置與原先站立
    之位置有相當之距離。又被害人洪福分所受傷勢，為頭部外
    傷併左側硬腦膜下血腫、多發性顱骨骨折、左手掌及枕部頭
    皮擦傷，有澄清綜合醫院（下稱澄清醫院）診斷證明書1紙
    在卷可稽（見偵查卷第18頁），而以被害人身體部位並無明
    顯外傷，頭部則受有嚴重傷勢，且頭枕部受有頭皮擦傷等情
    觀之，足證被害人倒地時，係以後頭部直接撞擊地面，此核
    與證人蔡文總所述被害人倒地情形吻合。衡之人體若無神經
    反應受損之疾病，僅因重心不穩或外力衝擊，如有相當之反
    應期間，應得利用自體反應能力減緩外力之衝擊，以身體其
    他部分分散緩和力道，而被害人洪福分於案發時為70歲之老
    人，反應能力固不若體健之壯年般靈敏，惟據財團法人仁愛
    綜合醫院（下稱仁愛醫院）93年3月11日、臺中市宏恩醫院
    （下稱宏恩醫院）93年9月1日宏院醫字第930435號函所示（
    見偵查卷第52頁、原審卷第60頁），被害人本身除罹有糖尿
    病之痼疾外，並無神經傳導方面之病史，若是重心不穩或是
    受到輕微外力之推撥，應有相當之時間得以身體其他部位減
    緩衝擊所造成之傷害；且被害人倘係因2手遭被告往兩旁撥
    開，依力學原理，被害人應係往側面跌倒，而非向後仰倒。
    本案依被害人倒地之位置已與原先站立之位置有相當之距離
    ，其向後仰倒後直接以後頭部撞擊地面，並無任何緩衝等情
    研判，可知被害人當時係遽遭被告兩手施力推開，被告辯稱
    伊係用手撥開被害人，並未用力猛推被害人云云，顯屬避重
    就輕之詞，委無足採。
  (四)至證人即被告之妻陳美麗固於偵查及原審審理時證稱「當時
    我聽到被害人洪福分進屋後即責罵被告丙○○，並用雙手毆
    打被告丙○○的頭部及胸口，被告丙○○就用手將被害人撥
    開，被害人一直倒退，因地板為傾斜，被害人自己跌倒在地
    」云云（見偵查卷第46、47頁、原審卷第45頁）。惟證人陳
    美麗所述「洪福分．．．用雙手毆打被告丙○○的頭部及胸
    口，被告丙○○就用手將被害人撥開」一節，與證人蔡文總
    上開陳述內容不符，且與前述案發現場之環境狀況、被害人
    向後仰倒後直接以後頭部撞擊地面之受傷過程不符，證人陳
    美麗所述，應屬附和、迴護被告之詞，尚難採為有利被告之
    認定，附此敘明。
  (五)本件被害人受被告以雙手用力推出後，仰跌摔倒在地，導致
    頭部外傷併左側硬腦膜下血腫、多發性顱骨骨折、左手掌及
    枕部頭皮擦傷等傷害，經過頭部外傷硬膜下出血術後，為氣
    切呼吸器依賴病人，所受傷害無治癒可能，此有澄清醫院93
    年1月19日診斷證明書、澄清醫院93年2月19日澄敬字第165
    號函文、財團法人仁愛綜合醫院台中分院（下稱仁愛醫院）
    93 年3月15日仁總字第93030041號函文、仁愛醫院診斷證明
    書、臺中市宏恩醫院93年9月1日宏院醫字第930435號函文、
    96 年9月5日宏醫院字第9096044函文各1份在卷可考（見偵
    查卷第18、31、52、58、59頁，原審卷第60頁、本院本審卷
    第23頁）；雖仁愛醫院於93年9月8日具函檢送洪福分之診斷
    說明書，其中記載洪某因頭部外傷、顱內出血，做過顱骨切
    開及氣管切開手術，以及糖尿病，於93年2月9日至同年4月5
    日在該院住院，脫離呼吸器使用後，已能自行呼吸，家屬辦
    理自動出院等情（見原審卷第76、77頁）；惟被害人洪福分
    於93年4月5日經其家屬在仁愛醫院辦理出院後，未再返回仁
    愛醫院就診，該院無法判斷是否有治癒之可能，此有仁愛醫
    院96年9月10日仁總字第96090028號函文1紙可稽（見本院本
    審卷第25、26頁；而被害人洪福分於93年4月5日即入住臺中
    市宏恩醫院，迄94年3月30日出院止，均在宏恩醫院住院治
    療，此有宏恩醫院病歷摘要1紙可稽（見本院本審卷第24頁
    ），足見被害人洪福分所受傷勢，確係屬對身體、健康難以
    治癒之重傷害。
  (六)本件被害人係70歲之老人，且案發當時係以雙手擺放在腰部
    後方之姿勢走入屋內，此為被告可輕易觀察得知之事實，而
    被告租屋處門外地面地勢稍具內高外低之傾斜幅度，已見前
    述，被害人當時站立位置因之呈正面地勢較高、背後地勢較
    低之情形，則被告自被害人身前以雙手用力推出，將有致被
    害人因重心不穩而往後仰跌受傷之可能，被告仍猛力出手推
    開被害人，可知被害人縱然因而受傷，亦不違於被告之本意
    ，足認被告主觀上有普通傷害之未必故意；又依當時被告與
    被害人站立位置，及被害人身體狀況等情形，客觀上應能預
    見被害人遭外力推擠時，因其已年邁，若跌倒受傷，有導致
    受不治傷害之可能性，將發生重傷之結果，惟被告與被害人
    素無怨隙，僅因細故發生口角，欲將被害人逐出屋外，一時
    氣憤而出手推開被害人，衡情被告主觀上應無致被害人受重
    傷之故意，惟被告基於普通傷害之未必故意而推倒被害人之
    行為，與被害人所受重傷害間，顯有相當因果關係。
  (七)另被害人洪福分於94年8月19日不幸亡故，有戶籍謄本在卷
    可稽（見本院本審卷第18頁）；核其死亡原因，「直接引起
    死亡之疾病：甲、心肺功能衰竭，先行原因：乙（甲之原因
    ）、大葉性肺炎，丙（乙之原因）、慢性阻塞性肺癌、糖尿
    病」，此有死亡證明書在卷可稽（見本院本審卷第44頁），
    又被害人洪福分因前述重傷害，於93年4月5日即入住臺中市
    宏恩醫院接受治療，而於94年3月30日自臺中市宏恩醫院辦
    理出院，其出院時之情況，係「非病危自動出院」，此有宏
    恩醫院病歷摘要1紙可稽（見本院本審卷第24頁），則被害
    人死亡之時間距本案發生時已長達1年7個月，又係出院後約
    4個月餘後亡故，其引起心肺功能衰竭之死因，係慢性阻塞
    性肺癌及糖尿病，尚難認被害人之死亡與被告之傷害行為間
    有何因果關係，附此敘明。
  (八)至被告於原審審理時曾聲請傳喚證人陳文定，欲證明案發當
    時被害人有進屋內責罵致引發口角，另蔡文總、詹奈並未在
    案發現場等情，惟此部分待證事項已經明瞭，詳如前述，況
    依被告供述證人陳文定係住臺中市○區○○里○○路89之3
    號，證人陳文定當時是站在他家的大路口等語觀之（見原審
    卷第71頁），證人陳文定所站位置，與案發地點即臺中市○
    區○○里○○路105號被告住處，2者有相當距離，再依證人
    蔡文總、詹奈前開所述，案發當時被告住處門外聚集人員甚
    多，被告於原審審理時亦自承在住宅外有三合板隔開來作生
    意等語，則依一般常情，在「大智路89之3號」大路上，應
    難以窺知門外有三合板阻隔視線之「大智路105號」屋內所
    發生之詳細情節，此部分證據自無調查必要，附此敘明。
  (九)綜上所述，被告所辯，不足採信，本件事證明確，被告犯行
    堪予認定。
三、論罪科刑理由：
  (一)按被告行為後，刑法及刑法施行法業於94年2月2日修正公布
    ，並於95年7月1日施行，而修正前刑法第10條第4項第6款規
    定所稱之「重傷」為「其他於身體或健康有重大不治或難治
    之傷害」，修正後刑法第10條第4項第6款規定並無變更，自
    無刑法第2條第1項規定之適用，合先敘明。
  (二)核被告所為，係犯刑法第277條第2 項後段之傷害因而致重
    傷害罪。檢察官認被告係犯刑法第277條第1項之傷害罪，因
    2者社會事實同一，起訴法條尚有未洽，應予變更。原審法
    院未審酌被告所為係基於普通傷害之未必故意，卻認被告係
    犯過失傷害罪，洵有違誤，檢察官上訴意旨執此指摘原判決
    不當，為有理由，被告上訴意旨仍執陳詞否認犯行，雖無理
    由，仍應由本院將原判決予以撤銷改判。爰審酌被告僅因細
    故與被害人發生爭執，竟以雙手推開年事已高之被害人，致
    被害人受到無法治癒之重傷害，僅能臥病床榻依賴呼吸器度
    過晚年，所受損害情形極為嚴重，且被告犯後否認犯行，毫
    無悔意，態度不佳，迄未賠償被害人家屬任何損害等一切情
    狀，量處如主文所示之刑，以示懲儆。
據上論斷，應依刑事訴訟法第369條第1項前段、第364條、第299
條第1項前段、刑法第277條第2項後段，判決如主文。
本案經檢察官甲○○到庭執行職務。
中　　華　　民　　國　　96　　年　　10　　月　　25　　日
            刑事第七庭  審判長法　官　林　榮　龍
                              法　官　張  惠　立
                              法　官　鄭　永　玉
上列正本證明與原本無異。
如不服本判決應於收受送達後十日內向本院提出上訴書狀，其未
敘述上訴之理由者並得於提起上訴後十日內向本院補提理由書（
均須按他造當事人之人數附繕本）。
                                書記官　　瑞　芳
中　　華　　民　　國　　96　　年　　10 　月　　25　　日
